【裁判字號】    96,上,958
【裁判日期】    990824
【裁判案由】    損害賠償
【裁判全文】
臺灣高等法院民事判決                   96年度上字第958號
上  訴  人  丙○○
            甲○○
            乙○○
共      同
訴訟代理人  羅聖乾律師
被上  訴人  成德建設股份有限公司
法定代理人  戊○○
訴訟代理人  葉大殷律師
            黃世芳律師
上  一  人
複代  理人  涂予尹律師
上列當事人間損害賠償事件，上訴人對於中華民國96年10月5日
臺灣臺北地方法院96年度重訴字第106號第一審判決提起上訴，
本院於99年8月10日言詞辯論終結，判決如下：
    主  文
上訴駁回。
第二審訴訟費用由上訴人丙○○、乙○○各負擔十分之三、餘由
上訴人甲○○負擔。
    事實及理由
一、本件被上訴人成德建設股份有限公司之法定代理人原為林嘉
    蕾，嗣於民國98年12月28日變更為戊○○，有被上訴人提出
    之公司基本資料查詢表可稽，茲據其聲明承受訴訟（見本院
    卷167、168頁），經核並無不合，應予准許。
二、上訴人主張：被上訴人於91年間在坐落臺北市○○區○○段
    1小段216-1、217、228、229-1、233、234地號上興建「極
    上湯」地上14層、地下4層大樓（以下稱系爭大樓），並
    於銷售廣告上載有「每戶名宅內皆配備真正白磺溫泉湯屋」
    、「愛怎麼泡，就怎麼泡」，並載明設有包含「極上廳：
    月光鋼琴大廳、貴賓諮詢服務中心、賓士級迎賓大道、京都
    頂級圍爐休憩廳、小野麗莎音樂咖啡座」、「極上趣：東
    京芭比樂園、小丸子童書園、灌籃高手練習區、戰鬥陀螺擂
    台」、「極上享：和風洋食早餐吧、紅酒雪茄會館、六木
    本居酒屋」、「極上藝：小源流茶道花藝坊、本
    因坊棋弈書畫間」、「極上湯：雅子湯、德仁湯、芳
    療按摩區、黃金冷泉、影音游泳池」等公共設施（以下稱系
    爭公共設施）之橢圓景觀聯誼會館，且於銷售現場提供設有
    夾層之樣品屋，上訴人丙○○、甲○○、乙○○因此各以新
    臺幣（下同）377萬元、400萬元、313萬元之價格，向被上
    訴人購買系爭大樓編號A10第5樓、B14及B15第9樓、A7第5樓
    房屋。詎系爭大樓竣工交屋後，僅設有1支裝接白磺溫泉之1
    2口徑水管，每日提供白磺溫泉水量約10噸，以每戶浴缸容
    量0.7噸計，其供應量僅足供約14戶使用，而該大樓共314戶
    ，是被上訴人所謂「愛怎麼泡，就怎麼泡」之給付義務，顯
    未完全履行。又極上廳、極上趣係設於系爭大樓B棟地
    下1樓編號1至16號、78至124號機車位空間上；極上享設
    於系爭大樓地下3樓編號30至60號機車位上；雅子湯、德
    仁湯、影音游泳池則設於系爭大樓A棟突層14樓頂上之花
    圃，因均屬違建，業經台北市政府工務局裁罰列管，至所謂
    芳療按摩區、黃金冷泉則未設置，故被上訴人就系爭公共設
    施之給付義務，亦未完全履行。另被上訴人標榜系爭大樓每
    戶皆有施作夾層之空間，惟查閱系爭大樓建造執照，始知被
    上訴人申請之樓高僅3.45公尺，且於注意事項第19項記載建
    築物樓層任意加設夾層係屬違建等語，則被上訴人所稱得加
    設夾層云云，顯係詐欺之詞，根本無法履行。被上訴人因有
    上開可歸責事由，而未完全履行其給付義務，致伊等至少受
    有1/3以上價金損害，被上訴人自應負賠償責任等情。爰依
    不完全給付之法律關係，求為命被上訴人給付丙○○103萬
    元、甲○○133萬元、乙○○104萬元，及法定遲延利息之判
    決。原審為上訴人敗訴之判決，上訴人不服，提起上訴。上
    訴聲明：(一)原判決廢棄。(二)被上訴人應給付上訴人丙○○10
    3萬元、甲○○133萬元、乙○○104萬元，及均自起訴狀繕
    本送達翌日起至清償日止，按年息5%計算之利息（原審駁回
    共同原告龔靖雯、張嘉豪、陳哲銘3人對被上訴人請求部分
    ，未據彼等聲明不服，已告確定）。
三、被上訴人則以：伊已於系爭大樓設置大型儲水槽，並裝接白
    磺及青磺溫泉水管各一支，該溫泉水量已足敷系爭大樓住戶
    溫泉使用，且系爭大樓管理委員會不定期派員記錄儲水槽水
    位及進水狀況時，並無發現水量不足問題，上訴人以抽象之
    計算結果主張溫泉水量不足，實屬無稽。又兩造並未將廣告
    文案作為洽訂買賣契約之內容，且該廣告內容關於溫泉湯屋
    之記載，係指每戶配有私人專屬溫泉湯屋，並非保證每戶均
    有充足溫泉可使用或全天均能泡湯之意，上訴人曲解廣告真
    意，實無足取。依兩造房屋預定買賣契約（以下稱系爭契約
    ）第18條及交屋認可書第2項均載明系爭大樓地下2、3樓全
    部機車停車空間、1樓編號J戶屬於約定共用部分、14樓機房
    、露台、屋頂平台及屋頂突出物1、2層等，於領取使用執照
    後，由被上訴人統一規劃公共設施，足見兩造於締約時已變
    更廣告內容改以二次施工方式設置，而伊已依約統一規劃並
    提供廣告內容之公共設施供全體住戶使用，並無給付不完全
    情事。又伊確有設置芳療按摩區及黃金冷泉，上訴人稱未見
    該等設施，實乃誤認。縱伊就公共設施為不完全給付，惟兩
    造已協議由伊給付系爭大樓全體區分所有權人100萬元補償
    ，並載明於交屋認可書，伊自無須再負債務不履行責任。另
    伊於兩造簽訂系爭契約時，已明確告知上訴人不另行施作夾
    層，伊亦從未表示可合法施作夾層，故夾層設計並非兩造契
    約之內容，伊並無履行義務，亦無不完全給付情形等語，資
    為抗辯。並答辯聲明：上訴駁回。
四、查被上訴人於91年間興建系爭大樓，上訴人丙○○、甲○○
    、乙○○各以377萬元、400萬元、313萬元向被上訴人購買
    編號A10第5樓、B14及B15第9樓、A7第5樓房屋，並簽訂有系
    爭契約。被上訴人已完工，由上訴人簽名於交屋認可書上，
    完成交屋手續等事實，為兩造所不爭，復有系爭契約、交屋
    認可書等件附卷足稽，堪信為真實。
五、上訴人主張，被上訴人未能提供充足溫泉水量，廣告所載公
    共設施若非未設置，即是設置地點屬於機車位或花圃等公共
    空間而屬違建，且無法依約提供施作夾層而有不完全給付之
    情事，應負損害賠償責任等情，為被上訴人所否認，並以前
    揭情詞置辯。經查：
  (一)按民法第227條所謂之不完全給付，係指債務人提出之給付
    ，不合債之本旨而言。債務人負有依債務本旨為給付之義務
    ，違背債務之本旨為給付，即屬不完全給付，為瑕疵之給付
    ，是債權人於受領給付後，以債務人給付不完全為由，請求
    債務人損害賠償，關於給付不完全之點，應由債權人負舉證
    責任。系爭大樓銷售廣告固載稱：「Easy Step2.每戶名宅
    內，都有私家專屬湯屋，愛怎麼泡，就怎麼泡！私密又潔淨
    ，促進新陳代謝、排汗、排毒，何必去健身房，手腳酸痛、
    氣喘如牛？！」等語（見原審卷第22頁），惟兩造對該等文
    字之文義有所爭執，上訴人稱，該文字內容係指每戶皆有充
    足溫泉可供使用等語，雖非無據；惟被上訴人謂，其係強調
    系爭大樓每戶都設有私人專屬湯屋，屬於私密空間，可供住
    戶隨時使用，不必去外面溫泉旅館、健身房之公共澡堂排隊
    或擔心有被偷拍、偷窺之虞等語，亦為該廣告文義所及，是
    客觀上觀之，該廣告內容並非就給付內容所為之具體描述。
    縱如上訴人主張，該廣告內容係指每戶皆有充足溫泉可供使
    用，惟究係以何種客觀標準，可謂「充足」，自該廣告及系
    爭契約內容，均無從特定。則縱依消費者保護法第22條規定
    ，被上訴人應確保廣告內容之真實，其對於消費者所負之義
    務不得低於廣告內容，亦無從特定系爭大樓之溫泉水量應達
    何種客觀標準始稱之為充足。上訴人既主張，被上訴人有不
    完全給付之情事，自應就被上訴人給付不符合債務本旨負舉
    證之責。
  (二)上訴人雖稱，依臺北自來水事業處陽明營業處95年1月23日
    北市水陽營溫字第09545022400號函，證實系爭大樓僅設有
    一支12口徑溫泉水號：V-00-000000-0白磺溫泉水管，每日
    供應量約10噸，則依系爭建物共314戶、每戶浴缸之容水量
    0.7噸計算，每日10噸，供應量僅足供約14戶使用，占整體
    住戶使用比例僅約4%，另倘再加計每戶每日非僅使用1次溫
    泉，則每住戶可得分配使用之溫泉量更將下滑，是被上訴人
    提供之白磺溫泉水量絕無法供應系爭大樓全體住戶合理之使
    用云云。然負責檢查溫泉水槽水位之保全警衛彭蔡寶於另案
    證稱：「水位大約五層樓身，大約到四層半或四又四分之三
    層接近滿水位，我們就會寫滿。進水量不足受到住戶責難，
    我就會自行調整，星期一到星期五，一天開放2次，下午兩
    點到三點左右…，會開馬達五分鐘到八分鐘，將溫泉水槽的
    溫泉水抽到頂樓水塔，…星期六、日則會開放3個時段…我
    們加抽一次溫泉水。」等語（見原審卷第206頁），並有溫
    泉水位檢查紀錄表可稽（見原審卷第93頁），而依該表記載
    自97年11月28日至同年12月17日溫泉大水櫃高度除97年12月
    17日記載96%外，其餘均記載「滿」，再系爭大樓之建築師
    丁○○於本院證稱：「（蓄水池蓄水量多少？）庭呈溫泉使
    用量分析表一紙（即本院卷第78頁），本所自己做的五星
    級旅館很多，…實際做出來是327.49噸，加上屋突物30噸，
    是35 7.49噸。」、「357噸是這個建築物實際所留設出來給
    溫泉儲水量，一般我們設計溫泉使用量，中間表格R1FL這四
    個池子，加上各戶一個池大約0.7噸，大約224噸，當時我是
    抓上面溫泉池跟一天換一次水，各戶是0.7噸，因為是小單
    元，我們是算池子一天使用一次，以320戶都是7到14坪的房
    子，我們認為的使用量跟技師討論後，當初是255.3噸，一
    般合理使用量會用六成的入住率，尖峰時期有一半人在使用
    ，所以寫二個數據，最後是76.59，30%是因為業主提到最後
    結果可能是30%入住率，不管76.59或是38.30噸，是算出來
    的量，設計出來可留設的357.5噸空間，絕對是夠使用…」
    等語(見本院卷第75頁)，可見，溫泉水量是否充足涉及個
    人主觀之認知，消費者、建商或專業建築師於判斷上或有不
    同，然若未量化為客觀標準，自不能以一方主觀之認知作為
    本件給付完全與否之依據。上訴人僅以上開方式計算系爭大
    樓之溫泉水量，進而主張溫泉水量不足契約約定一節，自不
    足採。上訴人雖謂，依中華徵信不動產估價師聯合事務所提
    出之不動產估價報告書假設之空屋率10%、平日低使用率30%
    之數目，依系爭大樓裝設最小浴缸之容水量0.6公噸計算，
    住戶每日使用量約50.9噸，可知被上訴人於系爭廣告製作當
    時，應係依此假設之需求量而製作，而系爭大樓白磺溫泉每
    日供應量約10噸，則依上開系爭大樓住戶平日每日最低使用
    量約50.9噸，已足證明系爭大樓每日將有40.9噸白磺溫泉水
    用量之缺口，縱依被上訴人所稱系爭大樓之溫泉蓄水池儲水
    量為380噸，系爭大樓於蓄滿380噸溫泉後，因其溫泉蓄水量
    將逐日減少40.9噸，於第9日即已用罄，顯難以提供所預估
    之正常使用量云云。然被上訴人已否認，系爭大樓有發生溫
    泉水於第9日用罄之情形，而上訴人迄不能舉證證明兩造契
    約約定之溫泉供應標準為何，其僅以溫泉管線供水量、各戶
    浴池容量、每日使用量等計算，進而主張上訴人有不完全給
    付之情事，自不可取。至行政院公平交易委員會雖以被上訴
    人就商品內容為虛偽不實及引人錯誤之表示，違反公平交易
    法第21條第1項規定為由，科處被上訴人罰緩確定（見原審
    卷第163 -166頁），惟該處分僅針對被上訴人廣告就商品內
    容為虛偽不實及引人錯誤之表示所為，並不因此即特定兩造
    契約約定之溫泉水量為何，亦不能即證明上訴人有給付不完
    全之情。
  (三)上訴人主張，系爭大樓廣告上載明設有橢圓景觀聯誼會館，
    實際皆設置於機車位、花圃上，為被上訴人請領使用執照後
    重新施作，屬違章建築，已經臺北市政府工務局（以下稱工
    務局）限期改善並處罰鍰在案，業據其提出廣告、系爭大樓
    竣工圖、工務局會勘紀錄表、工務局95年5月23日北市工建
    字第09565077800號函、95年3月20日北市工建字第09531025
    300號書函為證，又稱芳療按摩區、黃金冷泉未設置云云。
    惟姑不論被上訴人已辯稱，依系爭契約第18條約定，伊已明
    確告知上訴人二次施工情事，並無給付不完全情事，且「芳
    療按摩區、黃金冷泉已依廣告內容設置，惟依管理委員會來
    函要求，將池畔休息區及影音泳池之金屬圍籬、男湯、女湯
    、圍籬、平台及休息平台修改等情，並提出照片及管理委員
    會函為證（見原審卷第150-153頁）。縱認被上訴人就上開
    系爭公共設施之設置，有不完全給付之情事，然依上訴人簽
    署之交屋認可書第2項載明：「…全部二次工程裝潢及設備
    皆為起造人無償贈送，且有不符合建築相關法令，起造人於
    銷售及交屋時已明確告知，日後如有主管機關命其回復之情
    形，起造人同意以社區回饋金之方式補貼新台幣壹佰萬元整
    予本大樓全體區分所有權人，本人及管理委員會同意日後不
    再就本大樓全部二次工程要求起造人重作或提出任何主張。
    」等語，足認上訴人於簽署上開交屋認可書時，已同意就系
    爭公共設施設置上之不完全，以上開方式解決，不得再行提
    出主張。上訴人固稱，伊對於被上訴人預定之交屋認可書之
    各條款，根本無與被上訴人蹉商之可能，交屋認可書註二內
    容亦無明文表示被上訴人所施作之系爭大樓公共設施竟全係
    違章建築之文義，是依民法第247條之1第1款、第3款之規定
    ，上開交屋認可書之約定條款，自屬無效云云。然民法第24
    7條之1第1款、第3款固規定：「當事人一方預定用於同類契
    約之條款而訂定之契約，為左列各款之約定，按其情形顯失
    公平者，該部分約定無效：一免除或減輕預定契約條款之當
    事人之責任者。…三使他方當事人拋棄權利或限制其行使權
    利者。」等語，惟係對於定型化契約所為之限制，而前開交
    屋認可書係特定之買賣雙方對被上訴人交付標的物現狀之承
    認並為協議，非被上訴人為與不特定多數相對人，而預先擬
    訂之條款，難認係定型化契約條款，自無民法第247條之1規
    定之適用。況上訴人如不同意其上所載交屋資料點交明細、
    約定條款，本得為保留或修改，此觀之被上訴人所提訴外人
    何淑暖書立之交屋認可書即將前開二次施工補貼100萬元部
    分之文字予以刪除（見原審卷第207頁），可見上訴人就前
    開協議文字，非無磋商變更之餘地，上訴人亦未舉證證明須
    同意其上所列之全部事項始得辦理交屋，即難認該交屋認可
    書約款有前開民法第247條之1第1款、第3款規定之情形而無
    效。
  (四)預售屋之銷售，就將來建築完成後應具有如何之內容，本無
    法以契約文字鉅細靡遺描述，固有賴當事人以其他方式予以
    確定，惟出賣人基於促銷目的所製作發送，就買賣標的物性
    質、價格等有所說明之廣告文件或樣品，除依買賣過程，該
    廣告、宣傳之內容，客觀上足使買受人將其內容與買賣標的
    物連結之認識，進而簽訂契約，且於契約中未予排除該廣告
    、宣傳之內容，應視為契約之一部外，原則上僅有激發消費
    者購買動機之作用，性質上為要約之引誘，難謂該樣品屋之
    裝設、擺飾或隔間已當然成為契約之一部。上訴人主張，被
    上訴人使用夾層樣品屋，誘騙上訴人等誤以為可購買較大坪
    數房屋，而決定購買系爭房屋等情。但查，依上訴人所提之
    廣告觀之，並未說明系爭大樓房屋可施作夾層，有上開廣告
    附卷可參，且系爭契約第9條約定：「乙方（指被上訴人）
    不施作隔層。」等語，另上訴人簽立之交屋認可書第3項復
    載明「本大樓核准之建築圖說無隔層設計於銷售時即為本人
    所明確認知，本戶如有裝修增加使用空間之需求，於交屋後
    由本人自行施作，不在本件買賣面積、價款及保固範圍內，
    亦無法辦理建造執照及使用執照之變更設計。」等語，而該
    交屋通知書並無民法第247條之1第1款、第3款規定無效之情
    形，已如前述，則自兩造購屋、交屋之交易過程及被上訴人
    所提供上開廣告宣傳內容觀之，尚難認兩造將系爭建物可施
    作合法夾層作為契約約定給付內容之一部。上訴人主張，本
    件房屋不能施作合法夾層，被上訴人有不完全給付之情事云
    云，委無可採。
六、綜上所述，上訴人主張，被上訴人有不完全給付之情事，為
    不足採。從而，上訴人本於不完全給付之法律關係，請求被
    上訴人給付丙○○103萬元、甲○○133萬元、乙○○104萬
    元，及均自起訴狀繕本送達翌日起至清償日止，按年息5%計
    算之利息，洵屬無據，不應准許。原審為上訴人敗訴之判決
    ，及駁回其假執行之聲請，並無不合。上訴意旨指摘原判決
    不當，聲明廢棄改判，為無理由，應予駁回。
七、兩造其餘攻擊防禦方法及未經援用之證據，經本院審酌後，
    認與本件判決之論斷不生影響，爰不一一論駁，併此敘明。
八、據上論結，本件上訴為無理由。依民事訴訟法第449條第1項
    、第78條、第85條第1項但書，判決如主文。
中    華    民    國    99    年    8     月    24    日
                    民事第十一庭
                        審判長法  官  鄭雅萍
                              法  官  徐福晉
                              法  官  詹文馨
正本係照原本作成。
上訴人合併上訴利益額如逾新臺幣150萬元，如不服本判決，應
於收受送達後20日內向本院提出上訴書狀，其未表明上訴理由者
，應於提出上訴後20日內向本院補提理由書狀（均須按他造當事
人之人數附繕本）上訴時應提出委任律師或具有律師資格之人之
委任狀；委任有律師資格者，另應附具律師資格證書及釋明委任
人與受任人有民事訴訟法第466條之1第1項但書或第2項（詳附註
）所定關係之釋明文書影本。
如委任律師提起上訴者，應一併繳納上訴審裁判費。
中    華    民    國    99    年    8     月    31    日
                              書記官  洪秋帆
附註：
民事訴訟法第466條之1（第1項、第2項）：
對於第二審判決上訴，上訴人應委任律師為訴訟代理人。但上訴
人或其他法定代理人具有律師資格者，不在此限。
上訴人之配偶、三親等內之血親、二親等內之姻親，或上訴人為
法人、中央或地方機關時，其所屬專任人員具有律師資格並經法
院認為適當者，亦得為第三審訴訟代理人。

司法院資訊處製作；財團法人民間司法改革基金會備份。
